【裁判字號】    95,易,1076
【裁判日期】    950713
【裁判案由】    妨害名譽
【裁判全文】
臺灣臺北地方法院刑事判決              95年度易字第1076號
公  訴  人  臺灣臺北地方法院檢察署檢察官
被      告  甲○○
選任辯護人  尤伯祥律師
上列被告因妨害名譽案件，經檢察官聲請以簡易判決處刑（九十
四年度偵字第一一一五四號），本院認不宜以簡易判決處刑，改
依通常程序審理，判決如下：
    主  文
甲○○以強暴方式公然侮辱人，處拘役貳拾日，如易科罰金，以
銀元參佰元即新臺幣玖佰元折算壹日，緩刑貳年。
    事  實
一、甲○○於民國九十四年一月二日上午十一時三十分許，參加
    濟南基督長老教會（位於臺北市中正區○○○路三號）主日
    崇拜後，與教友們於上揭教會廣場參加茶餅會，因與乙○○
    有債務糾紛，竟基於公然侮辱之犯意，於多數教友得以共見
    共聞之狀況下，在上揭教會廣場，以掌摑乙○○臉頰一次之
    方式表示不屑輕蔑之意思，足以貶損乙○○之人格及名譽。
二、案經乙○○訴由臺灣臺北地方法院檢察署檢察官偵查聲請以
    簡易判決處刑，本院認不宜以簡易判決處刑，改依通常程序
    審理。
    理  由
一、訊據被告甲○○固不否認有於九十四年一月二日上午十一時
    三十分許，在濟南基督長老教會廣場，於多數人得以共見共
    聞之情況下，掌摑告訴人乙○○臉頰一次，惟矢口否認有何
    公然侮辱之犯意，辯稱：伊與告訴人乙○○間有財務糾紛，
    前曾請案外人林永頌律師進行調解，惟調解成立後，告訴人
    未依調解之內容行事，在伊面前又做表面功夫對伊很好，事
    發當時告訴人在教會茶餅會時朝伊走過來並突然伸手跟伊說
    新年恭喜，伊不清楚告訴人之意圖，一時失控就打了告訴人
    一巴掌，然而伊並沒有輕蔑侮辱告訴人之意思云云。經查：
    被告於前揭時、地，掌摑告訴人臉頰一次等情，除據被告於
    本院審理時坦承不諱外，並據告訴人指訴綦詳（見本院九十
    五年六月二十九日審判筆錄）。而被告掌摑告訴人之場合，
    係教友們參加完主日崇拜後，在臺北市○○○路三號濟南教
    會之廣場進行茶餅會之時，是該場所自屬公眾得出入，此亦
    為被告所不爭執（見上開審判筆錄），從而，告訴人遭被告
    掌摑之事當為多數人所得共見共聞。又被告與告訴人因財務
    糾紛，早生怨隙，而被告亦坦認其掌摑告訴人之時，其心裡
    對於告訴人之作為感到很不平衡，是被告掌摑告訴人之時，
    實含有發洩心中不滿之意思，絕非出於善意；且被告為一具
    有通常智識之人，並身為教會之長老（此為被告於本院調查
    時自陳在卷，見本院九十五年度簡字第一二六二號卷第九頁
    反面），對於在多數人得以共見共聞之場合掌摑告訴人，足
    以減損告訴人之人格及社會評價，當知之甚詳，是其明知於
    此，仍於該公開場合掌摑告訴人臉頰，其有以此強暴方式公
    然侮辱告訴人之犯意，彰彰明甚。被告辯稱其並無公然侮辱
    告訴人之意思，實難採信。
二、論罪科刑部分：
（一）查被告甲○○行為後，刑法部分條文業於九十四年一月七
      日修正，九十四年二月二日公布，九十五年七月一日施行
      ，現行刑法第二條第一項規定：「行為後法律有變更者，
      適用行為時之法律，但行為後之法律有利於行為人者，適
      用最有利於行為人之法律。」，上開規定乃與刑法第一條
      罪刑法定主義契合，而貫徹法律禁止溯及既往原則，係規
      範行為後法律變更所生新舊法律比較適用之準據法，是刑
      法第二條本身雖經修正，但刑法第二條既屬適用法律之準
      據法，本身尚無比較新舊法之問題，應一律適用裁判時之
      現行刑法第二條規定以決定適用之刑罰法律，先予辨明。
      又以本次刑法修正之比較新舊法，應就罪刑有關之一切情
      形，綜其全部罪刑之結果而為比較，最高法院九十五年五
      月二十三日九十五年度第八次刑庭會議決議可資參照。經
      查：
    (一)刑法第三百零九條第二項之公然侮辱罪，法定刑為一年以
      下有期徒刑、拘役或五百元以下罰金，而修正後刑法施行
      法增訂第一條之一規定：「中華民國九十四年一月七日刑
      法修正施行後，刑法分則編所定罰金之貨幣單位為新臺幣
      。九十四年一月七日刑法修正時，刑法分則編未修正之條
      文定有罰金者，自九十四年一月七日刑法修正施行後，就
      其所定數額提高為三十倍。但七十二年六月二十六日至九
      十四年一月七日新增或修正之條文，就其所定數額提高為
      三倍」，另刑法第三十三條第五款修正為：「主刑之種類
      如下：五、罰金：新臺幣一千元以上，以百元計算之」，
      是依修正後之法律，刑法第三百零九條第二項公然侮辱罪
      所得科處之罰金刑最高為新臺幣一萬五千元、最低為新臺
      幣一千元；然依被告行為時之刑罰法律，即罰金罰鍰提高
      標準條例第一條前段規定之提高倍數十倍及修正前刑法第
      三十三條第五款規定之罰金最低額一元計算，該罪之罰金
      刑最高為銀元五千元，最低額為銀元一元，若換算為新臺
      幣，最高額雖與新法同為新臺幣一萬五千元，然最低額僅
      為新臺幣三元。因此，比較上述修正前、後之刑罰法律，
      自以被告行為時關於科處罰金刑之法律較有利於被告。
    (二)關於易科罰金之折算標準，除刑法第四十一條第一項有所
      修正外，罰金罰鍰提高標準條例於九十五年四月二十八日
      修正，並自同年七月一日起生效施行。修正前之刑法第四
      十一條第一項前段規定：「犯最重本刑為五年以下有期徒
      刑以下之刑之罪，而受六個月以下有期徒刑或拘役之宣告
      ，因身體、教育、職業、家庭之關係或其他正當事由，執
      行顯有困難者，得以一元以上三元以下折算一日，易科罰
      金。」，再依據修正前罰金罰鍰提高標準條例第二條：「
      依刑法第四十一條易科罰金或第四十二條第二項易服勞役
      者，均就其原定數額提高為一百倍折算一日；法律所定罰
      金數額未依本條例提高倍數，或其處罰法條無罰金刑之規
      定者，亦同。」之規定，被告行為時之易科罰金折算標準
      ，應以銀元一百元、二百元、三百元折算一日，經折算為
      新臺幣後，應以新臺幣三百元、六百元、九百元折算一日
      。惟九十五年七月一日施行之刑法第四十一條第一項前段
      規定修正為：「犯最重本刑為五年以下有期徒刑以下之罪
      ，而受六個月以下有期徒刑或拘役之宣告者，得以新臺幣
      一千元、二千元或三千元折算一日，易科罰金。」，而新
      修正之罰金罰鍰提高標準條例刪除原本第二條之規定，是
      比較新舊法結果，自以舊法有利於被告，故應適用修正前
      刑法第四十一條第一項前段、罰金罰鍰提高標準條例第二
      條規定，對被告較為有利。
    (三)綜合上述各條文修正前、後之比較，自應適用被告行為時
      之法律，即修正前刑法之相關規定及罰金罰鍰提高標準條
      例第一條前段、第二條規定，予以論處。
（二）按所謂侮辱者，係指以言語或舉動相侵慢而言，亦即直接
      對人詈罵、嘲笑或其他表示，足以減損特定人之聲譽。本
      案被告於前揭時、地，在多數人得以共見共聞之情況下，
      掌摑告訴人臉頰，衡情已使告訴人感到難堪、不快，並足
      以減損告訴人之聲譽及人格。故核被告所為，係犯修正前
      刑法第三百零九條第二項之以強暴公然侮辱罪。爰審酌被
      告自白部分犯行，且已於掌摑告訴人之後，當場立即向告
      訴人道歉，此業據告訴人於本院審理時證述屬實（見本院
      九十五年六月二十九日審判筆錄），兼衡其犯罪之手段、
      目的、動機、所生危害等一切情狀，量處如主文所示之刑
      ，並諭知易科罰金之折算標準。另被告未曾受有期徒刑以
      上刑之宣告，有臺灣高等法院被告前案紀錄表一份在卷可
      稽（見本院九十五年度易字第一○七六號卷第四頁），經
      此偵審程序，當知所警惕，且其於審判中亦表示悔意，信
      無再犯之虞，本院因認對其所宣告之刑，以暫不執行為適
      當，爰併予宣告緩刑二年，以啟自新。
據上論斷，應依刑事訴訟法第二百九十九條第一項前段，刑法第
二條第一項前段、修正前刑法第三百零九條第二項、第四十一條
第一項前段、刑法第七十四條第一項第一款，修正前罰金罰鍰提
高標準條例第一條前段、第二條，現行法規所定貨幣單位折算新
臺幣條例第二條，判決如主文。
本案經檢察官詹喬偉到庭執行職務。
中    華   民     國   九十五   年    七    月    十三   日
                      臺灣臺北地方法院刑事第一庭
                          審判長法  官  陳興邦
                                法  官  吳秋宏
                                法  官  劉素如
以上正本證明與原本無異。
如不服本判決，應於判決送達後10日內向本院提出上訴狀（應抄
附繕本）。告訴人或被害人如對於本判決不服者，應具備理由請
求檢察官上訴，其上訴期間之計算係以檢察官收受判決正本之日
期為準。
                                書記官  劉甄庭
中    華   民     國   九十五   年    七    月    十三   日


司法院資訊處製作；財團法人民間司法改革基金會備份。
